臺灣高等法院刑事判決　　　　　　　　94年度上訴字第3294號
上　訴　人　臺灣桃園地方法院檢察署檢察官
被　　　告　戊○○
　　　　　　　　　　（現於臺灣新竹監獄執行中）
指定辯護人　本院公設辯護人乙○○
上列上訴人因被告違反槍砲彈藥刀械管制條例案件，不服臺灣桃
園地方法院94年度訴字第1334號，中華民國94年8 月24日第一審
判決（起訴案號：臺灣桃園地方法院檢察署94年度偵字第7565號
），提起上訴，本院判決如下：
    主  文
上訴駁回。
    理  由
一、公訴意旨略以：被告戊○○明知未經許可不得持有手槍及具
    有殺傷力之槍、彈，竟於民國94年2 月上旬某日，未經許可
    在國道一號高速公路苗栗交流道附近，向一姓名年籍不詳綽
    號「阿堂」之人購買美國貝瑞塔廠製92F 型口徑9MM 制式半
    自動手槍1 把（槍枝管制編號：0000000000號）、具殺傷力
    仿貝瑞塔廠牌製造之半自動玩具手槍1 把（槍枝管制編號：
    0000000000號）、制式子彈10顆及具殺傷力之土造子彈2 顆
    。嗣於94年4 月25日凌晨3 時40分許，戊○○攜帶前揭槍彈
    ，駕車行經桃園縣桃園市○○路490 號前，為警查獲，並扣
    得上開手槍、具有殺傷力之玩具手槍各1 把、彈匣2 個、子
    彈12顆。因認被告涉犯槍砲彈藥刀械管制條例第7條第4項、
    第8條第4項及第12條第4項之持有槍、彈罪嫌云云。
二、檢察官上訴意旨略謂：本件被告戊○○對於所涉持有制式槍
    彈之行為，迭於警詢、偵訊及原審審理初期中自承明確，且
    對於槍、彈之來源交待甚詳，至其所供雖有出入，然究之僅
    屬對於子彈試射顆數等細節問題所供略有不同，而本案係於
    94年4 月25日凌晨為警查獲，距被告所供購買槍枝之時點，
    已有數月，是其對於上開細節之記憶有誤，要屬人情之常。
    此外，本案扣案槍、彈是在被告所乘坐之車輛中所查獲，與
    被告有密切之空間關係，同車友人甲○○、丙○○亦於警方
    查獲之初，堅稱槍、彈非渠等所有，因此依前開案重初供之
    理，應以被告初期所供符合實情。至於宋、陳二人雖自查獲
    伊始，始終未陳明槍彈究屬何人所有，然渠等衡情可能係考
    量與被告之交情而不願供實，原審以車輛所有人非被告，以
    及當日被告未攜帶背包等論點，逕認被告事後翻異之詞可採
    ，顯有不當，況持有制式槍、彈，罪刑甚重，被告辯稱證人
    甲○○對之有恩，才會起意為其背擔罪責云云，衡諸目前社
    會情勢，顯然過於無稽，原判決復未查明槍彈究係何人所有
    ，極易成為扣案制式槍彈為無主物之荒謬現象。原判決認事
    用法尚嫌未洽，為此，提起上訴，求為將原判決撤銷，更為
    適當合法之判決云云。
三、按犯罪事實應依證據認定之，無證據不得認定犯罪事實；又
    被告之自白，不得作為有罪判決之唯一證據，仍應調查其他
    必要之證據，以察其是否與事實相符；而不能證明被告犯罪
    者，應諭知無罪之判決，刑事訴訟法第154條第2 項、第156
    條第2項及第301條第1 項分別定有明文。再按，刑事訴訟法
    上所謂認定犯罪事實之證據，係指足以認定被告確有犯罪行
    為之積極證據而言，如未能發現相當證據或證據不足以證明
    ，自不能以推測或擬制之方法，以為裁判基礎。而刑事訴訟
    上證明之資料，無論其為直接或間接證據，均須達到通常一
    般之人均不致有所懷疑，而得確信其為真實之程度，始得據
    為有罪之認定，若關於被告是否犯罪之證明未能達此程度，
    而有合理懷疑之存在，致使無從形成有罪之確信，根據「罪
    證有疑，利於被告」之證據法則，即不得遽為不利被告之認
    定，復有最高法院29年上字第3105號及76年台上字第4986號
    判例可資參照。
四、本件公訴意旨認定被告涉嫌持有槍、彈等犯行，係以被告於
    警、偵訊之自白、內政部警政署刑事警察局94年5 月24日刑
    鑑字第0940069897號槍彈鑑定書以及扣案之槍枝2 把、子彈
    12顆為其主要論據。訊據被告堅決否認有何持有槍彈之犯行
    ，辯稱：扣案之槍枝、子彈都是查獲當天一起在車上之案外
    人甲○○所持有的，因當時我吸毒，家人都不理我，是甲○○救了我，所以我在警、偵訊時才一直宣稱槍、彈都是我自
    己的。實際情形是查獲前一天（94年4 月24日）傍晚，我、
    丙○○和甲○○一起從甲○○位於新竹湖口的安宅十街住處
    出發，一路都是丙○○開車，要去桃園找丁○○。當天甲○○把槍彈帶出門，放在後座下面，槍彈本來是放在甲○○的
    包包裡，上車後才藏在車上等語。經查：
  (一)被告於警詢時先稱：扣案槍彈是於94年4月24日中午1時許，
    在桃園縣中壢市○號○○○路北上交流道下方放置的，上開
    槍彈是向綽號「阿唐」之男子以新台幣（下同）20萬元購得
    云云（偵查卷第10頁）。於檢察官偵訊時又稱：扣案之槍彈
    是我於農曆過年前在苗栗交流道附近以20萬元向「阿堂」買
    的，買完沒多久在楊梅山上試射過2發云云（偵查卷第51 頁
    ）。後於原審訊問時陳稱：扣案槍彈是在94年2 月上旬以30
    萬元向「阿堂」買的，買來時有16顆子彈，1把槍各試射2顆
    云云（原審卷第17、30頁）。嗣於原審院審理程序中則稱：
    扣案槍彈是在94年3月間買的，一直到4月下旬也就是查獲前
    一天才試射云云（原審卷第51、52頁）。是被告先後數次之
    自白內容，就購買槍彈之價格究為20萬元或30萬元？購買之
    時間究為94年2月初之農曆過年期間、農曆過年前或者94 年
    3 月份？試射之日期係甫購買時或者案發前一天才試射？試
    射之子彈究為2顆或4顆？所述均有不一。且購買槍彈及試射
    槍彈等事，均屬違法違常而需特別謹慎隱密處理之事，與日
    常生活中頻繁發生之瑣事不同，一般人對此當有特別深刻之
    印象，不至於輕易混淆遺忘，惟被告就購買槍彈之金額此等
    為數不小之數目，以及購買槍彈日期、試射日期、試射之子
    彈數量等情，均無法記憶清楚，則被告上開自白是否屬實？
    即有疑問，仍應調查其他證據以核對其自白是否與實情相符
    。
  (二)再者，扣案之槍彈係在車號AY—0799號自小客車之後座椅墊
    下所查獲，查獲當時係由丙○○駕駛該車，被告坐在副駕駛
    座，甲○○坐在左後座，丁○○坐在右後座，且椅墊下之槍
    彈並未以任何背包、包裝袋或包裝紙包裹，直接裸露放置在
    椅墊下；又上開汽車之車主係甲○○，該車平日由甲○○使
    用，偶爾會交由丙○○使用，但被告本身並無鑰匙等情，業
    經丙○○、甲○○及丁○○分別於本院審理及警詢時證述明
    確（偵查卷第18至26頁、原審卷第106、113至114 頁），並
    有查獲照片2 張在卷可查（偵查卷第31頁）。是扣案之槍彈
    既未以任何背包、包裝袋或包裝紙妥善包裹掩護，即直接放
    置在汽車之後座椅墊下，可見持有該槍彈之人，應係經常使
    用該車，平常即對於上開汽車有事實上管領支配能力之人，
    才會放心將上開槍彈未經包裝，即放置在後座椅墊之下方。
    而被告並非車號AY—0799號汽車之車主，平日不曾使用過上
    開汽車，亦無上開汽車之鑰匙，業經證人丙○○於警訊及原
    審審理中證述明白，是本件案發當時駕車之人為丙○○，且
    該車之車主亦在車上，可見被告於案發當時，對於上開汽車
    並無任何支配管理之權利。另槍彈攜帶、持有人藏放槍彈自
    會以其自身可以掌控或隨手可取之處，惟參酌案發時槍彈藏
    放之位置，距離被告所坐之副駕駛座較遠，且置於車主甲○○所坐之後座之座墊下方，被告又非駕駛人，無法以汽車鑰
    匙控制車輛之行進、停止與置物空間之開啟，甚至取物又受
    制於需請坐於該座墊上之甲○○先行離座，始可取出甚為不
    便，則扣案槍彈若確屬被告所有，被告竟將此等危險之違禁
    物品未為隱蔽，直接放置在他人可輕易掌控支配且受制於他
    人、而被告本身反而無法管領支配之位置，且未堅持由其駕
    駛上開汽車，以便掌控車輛之行、止與置物空間之開啟，已
    屬難以想像之事。
  (三)又證人即查獲員警曹富榮於原審審理時到庭證稱：在查獲現
    場發現槍彈時，有問槍是誰的？不確定到底有無人承認，但
    回警察局時被告就說槍是他的。在現場時我有問甲○○說車
    主是你，槍是否也是你的？他說槍不是他的，他不知道槍是
    誰的？他並沒有提到這部車有跟別人共用或借給別人使用。
    在查獲槍之後，有把車子再搜索一遍，印象中現場有2 個背
    包，被告沒有背背包，但甲○○有背1 個背包，那女子也有
    背一個背包，車上好像沒有背包。甲○○背的背包長約45公
    分、寬約28公分、厚度撐開後約有12公分，當時我檢視過裡
    面沒有東西，所以沒有特別問他背包是誰的，他也沒有說背
    包是誰的。至於那個女生背的小背包很小，連1 把槍都放不
    下等語詳盡（原審卷第89至92頁）；核與甲○○於94年8 月
    11日至原審審理時到庭證述：當天被告和丙○○都沒有背包
    包，我有背包包，就是今日所帶之包包等語（原審卷第114
    、115頁）及證人甲○○於本院審理中證稱；原審卷第134頁
    照片內之包包當天確實在車上，背包也是我的，當天包包是
    我的揹的等語，以及丙○○於原審審理時結證稱：當天沒有
    看到被告身上有背包或手提袋等東西，甲○○有背包放車上
    ，但沒有背下車等語相符（原審卷第108 頁）。是扣案之槍
    彈既然未經包裝隱蔽即放置在椅墊下方，衡情持有該槍彈之
    人勢必會另行隨身攜帶背包，以便在上車前或離開車子之後
    ，將槍彈予以放入或取出，而隨身攜帶於身邊，要無未攜帶
    任何可供裝盛槍彈之背包或袋子，便直接徒手拿取槍彈放入
    車內、或自車內徒手將槍彈取出之可能。而本案查獲時被告
    既未攜帶任何背包或手提包，反觀甲○○所攜帶之背包，其
    大小恰可容納的下2 枝槍枝及其他雜物，有甲○○到庭作證
    時當庭拍攝其所攜帶之背包照片2張附卷可佐（本院卷第134
    頁），且證人曹富榮於原審審理中亦證稱證人甲○○所背的
    之包包內空無一物等語（原審卷第91頁），而本院審視該背
    包並不具特別之造型或美感，證人甲○○何以背用一空背包
    ，在身上實匪夷所思？是案發當時僅有車主甲○○擁有可供
    裝盛扣案槍彈之背包，故扣案之槍彈較有可能係甲○○攜帶
    放置於車上，而被告則無攜帶扣案槍彈至車上之可能。況且
    ，扣案槍彈若非屬甲○○所持有之物，而係他人借用該車時
    所趁機藏放，則甲○○在為警查獲當時，應極力澄清該車之
    使用狀況，並告知警方該車曾由他人佔用或曾交由他人使用
    方是，但甲○○為警查獲當時卻未為上開陳述，迄至警察局
    製作筆錄時方辯稱其曾下車1 小時，留被告單獨在車上，且
    被告亦係迄警局製作筆錄時，方承認扣案槍彈為其所有，由
    此可見上開汽車確實未曾交由被告管領使用，故甲○○在查
    獲當時才未極力澄清此點；惟因從被查獲至送到警察局之過
    程中，甲○○與被告取得由被告頂罪之共識，被告方於警詢
    中供承扣案之槍彈為其持有。再參證人甲○○、丁○○以及
    案外人范國政於被告在台灣桃園看守所羈押期間與被告接見
    時之錄音，不時反應出被告係替人頂罪之意含，且證人甲○○、案外人范國政亦一再勸說，即然答應他人頂罪就不要翻
    供，不然就給阿強去（頂替），或翻供也沒有用，亦或你咬
    任何人，罪都不會比較輕，還是要關等語，此見諸本院95年
    11月6日、11月9日勘驗筆錄自明，是被告辯稱：因甲○○對
    其有恩，故在警、偵訊時才決定替他頂罪等語，應屬非虛，
    亦與上開查獲迄製作警詢筆錄之過程相符，應堪採信。
  (四)再按測謊鑑定，係依一般人若下意識刻意隱瞞事實真相時，
    會產生微妙之心理變化，例如：憂慮、緊張、恐懼、不安等
    現象，而因身體內部之心理變化，身體外部之生理狀況亦隨
    之變化，例如：呼吸急促、血液循環加速、心跳加快、聲音
    降低、大量流汗等異常現象，惟表現在外之生理變化，往往
    不易由肉眼觀察，乃由測謊員對受測者提問與待證事實相關
    之問題，藉由科學儀器（測謊機）紀錄受測者對各個質問所
    產生細微之生理變化，加以分析受測者是否下意識刻意隱瞞
    事實真相，並判定其供述是否真實；測謊機本身並不能直接
    對受測者之供述產生正確與否之訊號，而係測謊員依其專業
    之學識及經驗，就測謊紀錄，予以客觀之分析解讀，至於測
    謊鑑定究竟有無證據能力，刑事訴訟法並無明文規定，惟實
    務上，送鑑單位依刑事訴訟法第二０八條第一項規定，囑託
    法務部調查局或內政部警政署刑事警察局為測謊檢查，受囑
    託機關就檢查結果，以該機關名義函覆原囑託之送鑑單位，
    該測謊檢查結果之書面報告，即係受囑託機關之鑑定報告，
    該機關之鑑定報告，形式上若符合測謊基本程式要件，包括
    ：(一)經受測人同意配合，並已告知得拒絕受測，以減輕受測
    者不必要之壓力。(二)測謊員須經良好之專業訓練與相當之經
    驗。(三)測謊儀器品質良好且運作正常。(四)受測人身心及意識
    狀態正常。(五)測謊環境良好，無不當之外力干擾等要件，即
    賦予證據能力，有最高法院92年台上字第2282號判決意旨足
    參。本院經得被告同意後送請法務部調查局進行測謊，經該
    局以控制問題、混合問題法進行測謊鑑定結果發現：「戊○○稱(1)扣案之槍彈非其所有；(2)扣案之槍彈係甲○○所有；
    (3)其未向「阿堂」購買扣案之槍彈；(4)其未將扣案之槍彈放
    置車上；前述問題經測試無情緒波動反應，研判未說謊。」
    此有法務部調查局94 年12月21日調科壹字第09400553690號
    測謊報告書一紙在可卷可參，且該測謊係經被告同意，且測
    謊儀器運作正常、施測環境未受干擾以及施測者經良好之專
    業訓練及經驗以及被告受測時身心及意識狀態正常，是該測
    謊鑑定不僅，具有證據能力，且具相當之可信度，此亦有測
    謊過程參考資料一份在卷可參，另反觀諸案外人丙○○及證
    人甲○○於該次測謊鑑定時均未前往接受測謊，益證，被告
    前述係替宋隆頂罪等語，應非臨訟虛擬，自堪採信。
  (五)再者，甲○○於原審審理時證述：案發前一天是在湖口的安
    宅十街與被告碰面，約下午4、5點時出門，我是和被告、丙○○一起出門的。丙○○是本來就在安宅十街和我在一起，
    被告是94年4 月24日當天早上才來找我，在此之前，我和被
    告最近一次是在一星期前見面，而這一星期之時間車子都是
    我和丙○○在開。案發前一天下午我開車到桃園去吃朋友的
    滿月酒，之後就在桃園晃等丁○○下班，下班後就一起去吃
    宵夜，吃宵夜時因為有喝酒所以才換丙○○開車，之後就被
    查獲等語（原審卷第115至118頁、120 頁）；核與被告供稱
    查獲前一天其與丙○○、甲○○3 人一同自新竹湖口之安宅
    十街出門，車子都不是被告開的等語相符。至於丙○○雖然
    證稱：查獲前一天約晚上9 點多是甲○○開車到新屋交流道
    接我，甲○○開一開以後，就叫我開車，在要去桃園時，就
    換我開車云云，然上開證詞顯與被告與甲○○所述之情節不
    同，且與丙○○本身於警詢時供稱：24日下午6 時許甲○○
    駕車載被告及丁○○至中壢市載我等語亦有歧異，顯見丙○○此部分之證言不實。應以被告與甲○○所述：被告、甲○○與丙○○3 人係於案發前一天一起自新竹湖口出門，且途
    中被告未開過該車等情，方與事實相符。
  (六)末查，甲○○於原審及本院審理時雖均證稱：吃滿月酒時，
    本來我只想包一下禮金就走，但後來遇到朋友，就留下來吃
    ，所以只有我和丙○○一起進去吃，吃了1、2個小時，這段
    時間被告在車上等，我車鑰匙沒有拔下，當時車停在停車場
    ，但被告都沒有進來找我們，我也沒有出去跟被告說我們要
    留下來吃云云，直指被告曾有1、2個小時的時間單獨留在車
    內，而可將槍彈藏放在該車後座椅墊下。然查：甲○○於原
    審審理時曾復稱：當天吃完宵夜後本來是要找地方睡覺，睡
    醒後我要載丁○○去上班，至於丙○○與被告要去哪裡我不
    知道。被告到安宅十街找我時，好像有帶塑膠袋裝吃的東西
    ，下午出門時被告有拿7-11的綠色塑膠袋裝衣服類，被告當
    天並沒有開車去安宅十街等語在卷（原審卷第121至122、12
    4至125頁、本院95年12月29日審理筆錄第7、8頁）。是被告
    於94年4 月24日到安宅十街找甲○○之前，既有一星期左右
    之時間並未接觸到上開汽車，且當日與甲○○、丙○○一同
    出門後，被告均未單獨駕駛該車，且車主甲○○至桃園找丁○○後，亦打算繼續使用該車，並無將該車交由被告單獨使
    用之計畫，準此，被告從頭到尾對於該車均無獨立之時間、
    空間可供掌控支配，甚至日後能否繼續乘坐、使用該車輛，
    亦非被告能掌控，是被告根本不具有實際之管理力，故被告
    身上縱使持有槍彈，衡情亦會選擇繼續隨身攜帶，要無將槍
    彈從隨身之背包取出，置於他人所管領之汽車座位椅墊下之
    可能。又扣案槍彈若為被告所放置，被告應選擇坐在後座以
    便就近監視管理，豈有坐在距離較遠之前座而難以掌控之可
    能？其次，被告在車上時並未攜帶任何背包，已如前述，縱
    如甲○○所述，被告上車時有攜帶一塑膠袋，但衡情一般人
    不會將槍彈此等具有相當重量之違禁物，置於無法裝盛過重
    物品，且無鈕釦、拉鍊等可供封口隱蔽，並係淺色軟質材料
    而可能透出內容物顏色、形狀之塑膠袋內。故被告既未攜帶
    任何可供裝盛槍彈所用之背包，自無在上車前隨身攜帶槍彈
    ，而於上車後再利用甲○○與丙○○進入餐廳喝滿月酒之期
    間，將槍彈藏放於後座椅墊下之可能。
  (七)至於卷內之槍彈鑑定書及扣案槍彈，僅能證明上開槍彈確係
    具有殺傷力之違禁物，尚無法認定上開違禁物係屬何人持有
    。縱上所述，被告於警、偵訊及原審訊問時之自白，既有前
    後所述不一之瑕疵，復參酌扣案之槍彈係在AY—0799號汽車
    後座之椅墊下查獲，並未以任何背包或包裝紙隱蔽，而上開
    汽車之車主、平常使用之人及案發前之駕駛人均非被告，查
    獲當時被告亦非坐在後座，可見被告對於該車並無任何掌控
    支配之管領力。況且，被告並未攜帶任何可供藏放槍彈之手
    提包或背包在身邊，由此益見扣案之槍彈並非被告所持有，
    而置放於車內椅墊下以避免被他人發現。此外，復查無其他
    積極證據，足以證明被告確有持有扣案槍彈之犯行，並使本
    院達到確信，自不得僅因被告曾經自白持有槍彈，即認被告
    有公訴人所指之犯行。故揆諸前開法律規定及判例意旨，自
    應為被告無罪之諭知。
五、原審認被告之犯行不能證明，而為無罪之諭知，經核其認事
    用法並無不合。本件公訴人之上訴意旨，仍執陳詞，指摘原
    判決不當，難認為有理由，應予駁回。
六、至扣案之槍彈係藏放於證人甲○○所使用管領之汽車後座墊
    下方之隱蔽處，復為證人甲○○乘座處之正下方為其可隨手
    可及之處，且依前述被告直指扣案槍彈為證人甲○○所有，
    己如前述，是證人甲○○恐涉犯有槍砲彈藥刀械管制條例第
    7 條第4項、第8條第4項及第12條第4項之持有槍、彈罪嫌，
    此宜由檢察官另行偵處，以為適法之處理，併此說明。
據上論斷，應依刑事訴訟法第368條，判決如主文。
本案經檢察官游明仁到庭執行職務。
中　　華　　民　　國　　96　　年　　1 　　月　　12　　日
　　　　　　　　　刑事第十五庭審判長法　官  吳昭瑩
　　　　　　　　　　　　　　　　    法　官  王梅英
　　　　　　 　 　　　　　　　　　　法　官  李釱任
以上正本證明與原本無異。
如不服本判決，應於收受送達後十日內向本院提出上訴書狀，其
未敘述上訴之理由者並得於提起上訴後十日內向本院補提理由書
（均須按他造當事人之人數附繕本）。
                                    書記官  洪秋帆
中　　華　　民　　國　　96　　年　　1 　　月　　15　　日
